臺灣高等法院高雄分院民事判決　　　　 95年度上易字第144號
上　訴　人　國泰世華商業銀行高雄分行
法定代理人　乙○○
訴訟代理人　鄭曉東律師
訴訟代理人　魏緒孟律師
被上訴人　　丙○○
上列當事人間因損害賠償事件，對於民國95年8 月2 日臺灣高雄
地方法院94年度訴字第1843號第一審判決提起上訴，本院於96年
1 月17日辯論終結，茲判決如下：
    主  文
上訴駁回。
第二審訴訟費用由上訴人負擔。
　　事實及理由
一、被上訴人主張：被上訴人於民國90年2 月7 日在上訴人銀行
    開設帳號000000000000號活期儲蓄存款帳戶（下稱系爭帳戶
    ），指定為買賣股票證券劃撥戶，另被上訴人擔任負責人之
    訴外人蓮航通運有限公司（下稱蓮航公司）則在國泰世華商
    業銀行前金分行（下稱前金分行）開設帳號000000000000號
    活期存款帳戶（下稱蓮航帳戶）。嗣因被上訴人與訴外人甲
    ○○（為蓮航公司股東、出納兼會計，長年處理系爭帳戶及
    蓮航帳戶之存款往來事宜）發生財務糾紛，遂於94年1 月18
    日持印鑑章前往前金分行辦理系爭帳戶之存摺掛失補發，並
    於同月25日取得新摺。詎甲○○於94年2 月22日持系爭帳戶
    之舊摺及印鑑章，前往上訴人設於太平洋證券高雄分公司之
    收付櫃臺，表示已尋獲舊摺，希望繼續沿用而辦理回復舊摺
    之登載使用，上訴人職員竟違背約定同意甲○○回復使用舊
    摺，甲○○遂於94年2 月22日及同月24日持舊摺及蓋用印鑑
    章之取款憑條，分別將被上訴人存放於系爭帳戶內之81萬元
    及29萬5250元，共計110 萬5250元（下稱系爭款項）匯入蓮
    航公司帳戶內，該等款項再於同月23日及25日遭人提領完畢
    。因上訴人職員之過失致系爭款項遭人盜領，對被上訴人自
    不生清償之效力，惟上訴人竟拒絕返還系爭款項，致被上訴
    人受有損害，爰依消費寄託或侵權行為之法律關係，擇一求
    為判決：上訴人應給付被上訴人110 萬5250元，及自起訴狀
    繕本送達翌日即94年9 月15日起至清償日止，按年息5%計算
    之利息。於本院聲明：上訴駁回。
二、上訴人則以：甲○○為蓮航公司之股東、出納兼會計，長年
    辦理系爭帳戶及蓮航帳戶之存款往來事宜，其於94年1 月25
    日被上訴人取得新摺前，於同年月20日及21日分別以舊摺存
    入20萬元及24萬元，被上訴人取得新摺時並未質疑該等款項
    ，顯見被上訴人同意甲○○使用舊摺以辦理系爭帳戶之存款
    。因此，甲○○復於同年2 月22日持被上訴人系爭帳戶之舊
    摺及印鑑章至上訴人設於太平洋證券高雄分公司之收付櫃臺
    ，表示被上訴人已尋獲舊摺，希望回復使用，經上訴人職員
    比對無誤後，始同意回復舊摺之登載使用，嗣甲○○持舊摺
    及蓋用印鑑章之取款憑條，將系爭款項匯入蓮航帳戶內，顯
    見甲○○係被上訴人授權提領系爭款項，依法已生清償之效
    力。如甲○○在94年2 月22日及24日之提款行為，非屬被上
    訴人之授權，被上訴人亦應就甲○○之上開行為，負表見代
    理之授權責任或民法第224 條之履行輔助人責任，則被上訴
    人請求上訴人給付系爭款項，自屬無據等語置辯。於本院聲
    明求為判決：(一)原判決廢棄。(二)被上訴人在第1 審之訴駁回
    。
三、兩造不爭執之事項：
  (一)被上訴人於90年2 月7 日在上訴人銀行開設系爭帳戶，指定
    為買賣股票證券劃撥戶。
  (二)蓮航公司於86年10月22日在前金分行開設蓮航帳戶。
  (三)被上訴人於94年1 月18日持印鑑章前往前金分行，辦理系爭
    帳戶舊摺之掛失補發，並於同月25日取得新摺。
  (四)甲○○為蓮航公司股東、出納兼會計，長年代理被上訴人處
    理系爭帳戶及蓮航帳戶之存款往來事宜。
  (五)甲○○於94年2 月22日持系爭帳戶之舊摺及印鑑章，前往上
    訴人設於太平洋證券高雄分公司之收付櫃臺，表示已尋獲舊
    摺，希望辦理回復使用，經上訴人職員同意照辦後，甲○○
    遂於94年2 月22日及同月24日持舊摺及蓋用印鑑章之取款憑
    條，將系爭款項匯入蓮航帳戶內，嗣系爭款項已於94年2 月
    23 日 及同月25日遭人提領完畢。
  (六)除無摺存款及無摺領款外，存款人至上訴人公司提領存款時
    ，均需提出存摺及印鑑章。
四、本件爭點為：(一)上訴人同意甲○○持用舊摺及印鑑章提領系
    爭款項，對被上訴人是否發生清償之效力？(二)被上訴人如受
    有損失，與上訴人同意甲○○回復使用舊摺之行為間，有無
    相當因果關係？被上訴人是否與有過失？被上訴人得否請求
    上訴人賠償系爭款項之金額？
五、上訴人同意甲○○持用舊摺及印鑑章提領系爭款項，對被上
    訴人是否發生清償之效力？
  (一)按寄託物為代替物時，如約定寄託物之所有權移轉於受寄人
    ，並由受寄人以種類、品質、數量相同之物返還者，為消費
    寄託，民法第602 條第1 項前段定有明文。而金融機關與客
    戶間之活期存款契約，具有消費寄託之性質，客戶得隨時請
    求返還寄託物（最高法院57年台上字第2965號判例參照）。
    本件上訴人主張被上訴人授權甲○○代為領取系爭款項云云
    ，為被上訴人所否認。經查：
  1.被上訴人於94年1 月18日持印鑑章前往前金分行，辦理系爭
    帳戶舊摺之掛失補發，並於同月25日取得新摺。上訴人主張
    ：被上訴人取得新摺前，甲○○於同年月20日及21日分別以
    舊摺存入20萬元及24萬餘元，被上訴人取得新摺時並未質疑
    該等款項，顯見被上訴人同意甲○○使用舊摺以辦理存款云
    云，固據提出該2 紙存款存入憑條為憑（本院卷62、63頁）
    ，核與被上訴人新摺登載相符（原審卷5-1 頁），足認確有
    該2 筆款項存入無誤。然上訴人自承20日該筆存款交易代號
    之首為「1700」係有摺存入，21日該筆存款交易代號之首為
    「1701」係無摺存入一情屬實，顯見存款時不一定要持有存
    摺，無摺亦得為之甚明。且該2 筆款項，上訴人並未在被上
    訴人之存摺內記載係由「甲○○」所存入，有該新摺足憑。
    職是，自難以前開2 筆款項之存入，被上訴人未加質疑，即
    推論被上訴人明知或同意甲○○使用舊摺存款。
  2.又按依債務本旨，向債權人或其他有受領權人為清償，經其
    受領者，債之關係消滅，民法第309 條第1 項定有明文。因
    此，債務業經指定償還方法者，雙方當事人均有遵守之義務
    。反之，債務人非依約定之償還方式所為清償，債之關係自
    不消滅。本件兩造對於要提領系爭帳戶之款項時，需提出存
    摺及印鑑章一節，並不爭執，業如前述，顯見該部分係屬約
    定之償還方式。而綜上所述，存款、提款之方式不同，且每
    一次存款或提款行為，均屬個別之單獨行為，因此某次提款
    是否發生清償之效力，應單獨檢視該次提款是否依約定之償
    還方法為之，與其他次存款、提款行為無涉甚明。上訴人抗
    辯被上訴人對於系爭帳戶其他多次存款並未質疑，足認甲○
    ○領取系爭款項係屬被上訴人之授權云云，並無足取。本件
    被上訴人既已於94年1 月18日前往前金分行辦理舊摺掛失並
    申請補發新摺，上訴人並於94年1 月25日補發被上訴人新摺
    ，堪認兩造已合意自94年1 月25日起變更償還方法為以新摺
    及印鑑章領款。
  3.甲○○於94年2 月22日持系爭帳戶之舊摺及印鑑章，前往上
    訴人設於太平洋證券高雄分公司之收付櫃臺，表示已尋獲舊
    摺，希望辦理回復使用，經上訴人職員同意照辦一情，為兩
    造所不爭執，固堪信實。上訴人雖否認被上訴人所提出之「
    存摺之掛失及補發」（原審卷12頁）為上訴人所頒發，但其
    僅提出存匯作業辦法第22至23頁有關客戶辦理銷戶及44至45
    頁有關存戶於存摺用完或原摺毀損須另換新摺時之「換發新
    摺應注意事項」，始終未提出存摺遺失時如何辦理掛失及補
    發之作業程序規定為何，而依被上訴人所提出之「存摺之掛
    失及補發」(三)所載「換發新摺後，客戶持舊存摺來行辦理交
    易，因補摺次數不一致，電腦將顯示... 錯誤訊息，交易無
    法進行。遇此情形，除向客戶委婉說明外，應依照(一)之說明
    ，該舊摺內頁應逐頁加蓋「作廢」戳記（或使用打孔機打孔
    ），並將磁條撕下，由櫃員剪角銷毀，存摺交還存戶」等語
    觀之，與上訴人所提出之存匯作業辦法第44頁所載有關存戶
    於存摺用完或原摺毀損須另換新摺時之「換發新摺應注意事
    項」有關舊摺一定要作廢及如何作廢之規定相同，足認被上
    訴人所提出「存摺之掛失及補發」程序為真。此外上訴人始
    終未提出有關換發新存摺之後得以回復舊摺之使用之相關規
    定，顯見一旦換發新摺，舊摺即應作廢不得再予使用，即使
    本人要求亦然甚明。從而，上訴人同意甲○○回復舊摺之使
    用，顯屬無據。前述自94年1 月25日起變更償還方法為以新
    摺及印鑑章領款之約定，仍屬有效。則嗣後甲○○於94年2
    月22日及同月24日持舊摺及蓋用印鑑章之取款憑條提領系爭
    款項時，上訴人即有依前揭合意拒絕付款之義務，乃上訴人
    竟同意甲○○提領系爭款項並匯入蓮航帳戶，自難認已對被
    上訴人發生清償之效力。
  4.至甲○○雖到庭證稱：伊在20日存款後，有交還存摺給被上
    訴人，隔天21日被上訴人再交存摺給伊，伊再去存款；94年
    2 月22日、24日伊拿存摺及有蓋印鑑章的取款憑條去領錢，
    被上訴人是知情的，而且是被上訴人當日拿給伊的，伊在提
    領金錢時銀行人員從未告知伊是舊摺云云，為被上訴人所否
    認，上訴人除否認未告知舊摺外，不爭執證人之其餘陳述。
    然甲○○前開持舊摺存款部份與前述21日為無摺存款之事實
    不符，銀行人員未告知舊摺云云，亦為上訴人所否認，其證
    詞已有瑕疵可指。而被上訴人指證甲○○涉嫌盜領蓮航帳戶
    等情，業據台灣高雄地方法院檢察署檢察官提起公訴，有94
    年偵續字第214 號起訴書附卷可稽（本院卷31至44頁）。則
    甲○○若未獲被上訴人授權而自行提領系爭款項係屬盜領行
    為，涉有刑事責任，其該部分證詞，顯係迴避罪責之詞，尚
    無足採。
  5.至於甲○○提領系爭款項後轉入蓮航帳戶之行為，並非兩造
    約定之清償方法，另被上訴人遲未發現系爭帳戶或蓮航帳戶
    之存提款異常，充其量僅為權利之怠於行使，皆無解於前述
    上訴人應依約定償還方法以清償債務之義務，上訴人以此抗
    辯被上訴人授權甲○○提領系爭款項云云，尚嫌無據。上訴
    人既未依約定之償還方法清償債務，則上訴人同意甲○○持
    用舊摺及印鑑章提領系爭款項，對被上訴人自不發生清償之
    效力。
  (二)次按由自己之行為表示以代理權授與他人，或知他人表示為
    其代理人而不為反對之表示者，對於第三人應負授權人之責
    任，民法第169 條前段固有明文。惟該條關於由自己之行為
    表示以代理權授與他人者，對於第三人應負授權人之責任之
    規定，原以本人有使第三人信為以代理權授與他人之行為，
    為保護代理交易之安全起見，有使本人負相當責任之必要而
    設，故本人就他人以本人名義與第三人所為之代理行為，應
    負授權人之責任者，自須以他人所為之代理行為，係在本人
    曾經表示授與他人代理權之範圍內為其前提要件，最高法院
    著有40年臺上字第1281號判例可資參照。是以，如他人之代
    理行為並非屬於本人曾經表示授與代理權之範圍者，即難認
    本人應負表見代理之授權人責任。經查：上訴人固主張被上
    訴人長期將舊摺及印鑑章交由甲○○保管，並使其處理系爭
    帳戶之存款往來事宜，自應就甲○○提領系爭款項負表見代
    理之授權人責任等語。然被上訴人長年將舊摺及印鑑章交付
    甲○○代為處理系爭帳戶之存、提款事宜，固足認被上訴人
    有以自己之行為表示授與甲○○存、提款之代理權，惟依一
    般社會通念，活期儲蓄存款帳戶之存摺及印鑑章為供辦理存
    、提款事宜之物，故被上訴人之上開行為僅足以表明授權甲
    ○○以舊摺及印鑑章存、提款之事實，尚不及於其他，則甲
    ○○辦理回復使用舊摺之行為，既非處理系爭帳戶之存、提
    款事宜，即難認屬於被上訴人曾經表示授與甲○○代理權之
    範圍，自與表見代理之要件不符。因被上訴人辦理舊摺掛失
    止付之用意在於表明任何人均不得再持舊摺領款，已如前述
    ，則甲○○請求回復使用舊摺並進而提領系爭款項之行為，
    顯然違背被上訴人明示之意思表示，益徵被上訴人並無由自
    己之行為表示以代理權授與甲○○之可言，自無庸就甲○○
    之上開行為負表見代理之授權人責任。
  (三)另上訴人主張甲○○為被上訴人之代理人或使用人，若甲○
    ○不法盜領系爭款項，被上訴人依民法第224 條之規定，應
    與甲○○負同一責任，自不得再向上訴人請求返還系爭款項
    等語。經查，債務人之代理人或使用人，關於債之履行有故
    意或過失時，債務人應與自己之故意或過失負同一責任，雖
    據民法第224 條定有明文，然該法條係就債務人履行債務而
    致債權人受有損害所為規定，本件被上訴人請求上訴人返還
    系爭款項，係屬債權之行使，並非居於債務人之地位，自不
    在該法條規定範圍。上訴人前開主張，顯有誤會，並無足取
    。
  (四)綜上，上訴人同意甲○○持用舊摺及印鑑章提領系爭款項，
    對被上訴人不生清償效力，即上訴人仍負有返還系爭款項之
    債務，則被上訴人依消費寄託之法律關係，請求上訴人給付
    系爭款項，自屬有據。
六、被上訴人如受有損失，與上訴人同意甲○○回復使用舊摺之
    行為間，有無相當因果關係？被上訴人是否與有過失？被上
    訴人得否請求被告賠償系爭款項之金額？因被上訴人得依消
    費寄託之法律關係，請求上訴人返還系爭款項，已如前述，
    則被上訴人另以選擇合併之訴方式主張依侵權行為之法律關
    係，請求上訴人賠償損害部分，及上訴人於原審抗辯被上訴
    人與有過失、甲○○為債權準占有人等節，於本院已不再主
    張，本院自無再予審酌或論述之必要，併此敘明。
七、綜上所述，被上訴人依消費寄託之法律關係，請求上訴人給
    付110 萬5250元，及自起訴狀繕本送達翌日即94年9 月15日
    起至清償日止，按年息百分之5 計算之利息，為有理由，應
    予准許。是則原審判命如數給付，於法並無不合。上訴意旨
    指摘原判決不當，求予廢棄改判，為無理由，應予駁回其上
    訴。
八、據上論結：本件上訴為無理由，依民事訴訟法第449 條第1
    項、第78條，判決如主文。
中　　華　　民　　國　　96　　年　　1 　　月　　31　　日
                            民事第六庭
                                審判長法官  許明進
                                法      官  謝肅珍
                                法      官  陳真真
以上正本證明與原本無異。
本件不得上訴。
中　　華　　民　　國　　96　　年　　1 　　月　　31　　日
                                書  記  官  賴梅琴
